最高法院刑事判決　　　　　　　　　　　　　　　八十六年度台上字第三三二四號
　　上　訴　人　甲○○
　　　　　　　　乙○○
　　共　　　同
　　選任辯護人　謝穎青律師
右上訴人等因偽造文書案件，不服台灣高等法院中華民國八十五年五月三十日第二審
更審判決（八十五年度上更(一)字第三一八號，起訴案號：台灣台北地方法院檢察署八
十二年度偵續字第五號），提起上訴，本院判決如左：
    主  文
原判決撤銷，發回台灣高等法院。
    理  由
本件原判決認定上訴人甲○○原係盛全營造有限公司（以下稱盛全公司）工務部經理
，盛全公司於民國八十一年十月間，承包外交部致遠新村第一期新建工程之模板組立
工程，由案外人許文賓再向盛全公司承包該模板工程。後因許文賓無財力繼續支付工
人之工資，甲○○當時負責該工程之發包，乃委由其兄即上訴人乙○○接手繼續工程
進度。茲以第一次請款八十二年一月初某日，盛全公司要求乙○○須提出公司之發票
始願付款，甲○○、乙○○二人為圖領款方便，基於共同犯意之聯絡，於八十二年一
月上旬某日，明知未得亮震工程有限公司（以下稱亮震公司）之同意及授權，竟冒名
亮震公司，分別由甲○○利用不知情之工地主任許正本製作由不知情之孫學良書寫工
程發包承攬書內容及由甲○○持先前與許文賓完成議價由其記載價格明細內容之估價
單，再交予乙○○盜用亮震公司原授權案外人蔣克君使用暫由乙○○保管之亮震公司
及負責人呂天勝大小章，蓋用於偽填之原判決附表一編號(一)之工程發包承攬書及估價
單之私文書上。且偽造亮震公司及負責人呂天勝署押於原判決附表一編號(一)之工程發
包承攬書「立合約書人」欄上，持以行使交付盛全公司，足生損害於亮震公司及盛全
公司。復共同基於概括犯意，再於八十二年一月五日第一次工程計價時，推由乙○○
盜用亮震公司及公司負責人呂天勝大小印章，蓋用於原判決附表一編號(三)之工程計價
表上，以表示亮震公司曾承作完成該部分工程，並持以交付盛全公司，足生損害於亮
震公司及盛全公司。更於每次工程按進度完工後領取每一期之工程款，連續四期於如
原判決附表二編號(一)至(四)所示請款日向盛全公司請款，領得如該附表二所示之支票時
，或由乙○○本人或利用不知情之李志宏盜用亮震公司及負責人呂天勝大小章，蓋用
於領款單上以表示亮震公司領得該附表二編號(一)至(四)所示之支票，並行使交還盛全公
司，足生損害於亮震公司及盛全公司。嗣因上開承包工程品質進度發生糾紛，經盛全
公司向亮震公司提出異議，亮震公司聲明未承包該工程，盛全公司始悉等情。因而維
持第一審論處上訴人等共同連續行使偽造私文書，足以生損害於他人罪刑之判決，駁
回上訴人等在原審之上訴，固非無見。
惟查：(一)、原判決認定上訴人乙○○係盜用亮震公司授權案外人蔣克君使用而暫由乙
○○保管之亮震公司及負責人呂天勝大小章，與第一審判決所認定乙○○係盜用亮震
公司置於案外人蔣克君處之公司及負責人呂天勝大小印章之基本事實，尚非相同，原
判決未予撤銷改判，僅於事實欄內以括弧說明第一審判決誤載，仍予維持，自與刑事
訴訟法第三百六十九條第一項規定有違。(二)、依原判決事實認定原工程承包人許文賓
因無財力繼續支付工人之工資，上訴人甲○○當時負責該工程之發包，乃委由其兄乙
○○接手繼續工程進度，茲因第一次請款，盛全公司要求乙○○須提出公司之發票始
願付款等情，則盛全公司應知該工程係由乙○○接手繼續工程進度，乙○○即使為圖
領款方便有冒名亮震公司，盜用亮震公司及其負責人呂天勝大小章領款之行為，對於
原應支付工程款之盛全公司，如何足於生損害，原判決就此未說明其認定之理由，即
謂足生損害於亮震公司及盛全公司，而有理由不備之違誤。且事實欄內既未明白記載
上訴人等有使用亮震公司名義之發票請領工程款之情，則所認定盛全公司要求乙○○
須提出公司之發票始願付款，及上訴人等為圖領款方便而冒名亮震公司偽迼文書之犯
罪動機，即不一致，自有可議。(三)、依證人蔣克君在原審證稱：「（公司大小章）原
來是我保管的，後來乙○○與呂天勝常有業務往來，所以大小章，由我交給乙○○保
管……」、「……呂天勝授權我們可用亮震公司名義到外面承接工程，……」「因營
造廠（係指盛全公司）經營不好，不想付工錢，所以寫律師信給呂天勝說工程落後，
違約要賠，所以呂某才不敢承認他授權將印章交給乙○○，現在那家營造廠也倒閉了
，我相信呂天勝現在敢講真話了」，「呂天勝沒有限制乙○○何種工程才可用，只要
任何承包工程，他都同意乙○○使用」，「我有問過呂天勝，他對我說的，因他想升
為丙級營造廠」等語（見原審更(一)卷第二十四－二十五頁）之意旨，呂天勝似原有概
括授權乙○○使用其公司及私人印章承接工程，以期公司升級為丙級營造廠之意，如
果無訛，上訴人乙○○即無盜用印章之可言。實情如何，尚未完全明瞭，當有傳訊呂
天勝與蔣克君到庭對質究明之必要。乃原審未予傳證審認，即以蔣克君上開有利於上
訴人之證言為事後迴護之詞，不予採信，亦嫌速斷。自有應於審判期日調查之證據未
予調查之違背法令。(四)共同正犯之成立，以有犯意之聯絡，與行為之分擔為要件。原
判決係以上訴人甲○○有參與承攬合約並持以行使，及明知乙○○未在亮震公司任職
為由，而認上訴人二人有犯意聯絡及行為分擔，然甲○○原係盛全公司工務部經理，
負責該工程之發包，就乙○○之接手承攬工程，自必參與承攬工程合約之訂立，且其
雖明知乙○○未在亮震公司任職，但如乙○○已經亮震公司負責人呂天勝之授權承攬
工程，即無偽造文書可言。是判決所載之理由，俱屬推測之詞，而對於甲○○如何明
知乙○○未得亮震公司之同意及授權﹖上訴人等如何同謀冒名亮震公司承攬工程及請
款工程款﹖猶未說明其所憑之證據，難謂無理由不備之嫌。上訴意旨指原判決不當，
非無理由，應認仍有發回更審之原因。
據上論結，應依刑事訴訟法第三百九十七條、第四百零一條，判決如主文。
中      華      民      國    八十六    年      六      月      五      日
                              最高法院刑事第三庭
                                  審判長法官  蔡  詩  文
                                        法官  張  吉  賓
                                        法官  莊  登  照
                                        法官  洪  明  輝
                                        法官  蔡  清  遊
      右正本證明與原本無異
                                              書  記  官
中      華      民      國    八十六    年      六      月     十六     日
